【裁判字號】    97,國,1
【裁判日期】    970722
【裁判案由】    國家賠償
【裁判全文】
臺灣嘉義地方法院民事判決                 97年度國字第1號
原      告  丁○○○
            戊○○
            己○○
            丙○○
共      同
訴訟代理人  張蓁騏律師
共      同
複代 理 人  葉榮棠律師
被      告  交通部公路總局第五區養護工程處
法定代理人  甲○○
訴訟代理人  蔡碧仲律師
            張宗存律師
複代 理 人  陳怡禎律師
上列當事人間國家賠償事件，經本院於民國97年7月8日言詞辯論
終結，判決如下：
    主  文
原告之訴及其假執行之聲請均駁回。
訴訟費用由原告負擔。
    事實及理由
甲、程序事項：
壹、依國家賠償法請求損害賠償時，應先以書面向賠償義務機關
    請求之。賠償義務機關對於前項請求，應即與請求權人協議
    。協議成立時，應作成協議書，該項協議書得為執行名義。
    賠償義務機關拒絕賠償，或自提出請求之日起逾30日不開始
    協議，或自開始協議之日起逾60日協議不成立時，請求權人
    得提起損害賠償之訴，國家賠償法第10條第1項、第11條第
    1項分別定有明文。查原告主張被告應負國家賠償責任，原
    告於民國96年10月31日向被告請求賠償，被告拒絕賠償，有
    原告提出之拒絕賠償理由書可稽（本院卷第20頁），且為兩
    造不爭執，是原告起訴時已履行前述法條之前置程序規定，
    合先敘明。
貳、按訴狀送達後，原告不得將原訴變更或追加他訴。但擴張或
    減縮應受判決事項之聲明者，不在此限，民事訴訟法第255
    條第1項第3款定有明文。查，本件原告起訴時，其訴之聲明
    為請求判決被告應分別給付原告丁○○○、戊○○、己○○
    各新臺幣（下同）600,000元，給付原告丙○○791,885元。
    嗣於97年6月3日以書狀擴張訴之聲明，請求判決被告應分別
    給付原告丁○○○、戊○○、己○○、丙○○非財產上損害
    各975,000元，及給付原告丙○○醫藥與喪葬費用191,885元
    ，核原告所為係擴張應受判決事項之聲明，參諸前開規定，
    應為法之所許。
乙、實體事項：
壹、原告方面：
一、聲明：
（一）被告應給付原告丁○○○非財產上損害為975,000元。
（二）被告應給付原告戊○○非財產上損害為975,000元。
（三）被告應給付原告己○○非財產上損害為975,000元。
（四）被告應給付原告丙○○非財產上損害為975,000元及醫藥
      與喪葬費用191,885元。
（五）前揭1至4項，原告願分別供擔保請准宣告假執行。
（六）訴訟費用由被告負擔。
二、陳述：
（一）訴外人陳振華於民國96年8月1日22時45分，駕駛車號BT8-
      595重型機車行經西濱快速道路台61線269.7公里側車道南
      向（下稱系爭路段），撞及橫置於路中之木樁，致受有瀰
      漫性神經元損傷、左側氣胸、左鎖骨及骨盆骨折等，經手
      術治療，仍於96年8月19日死亡。查該處之管理機關為被
      告交通部公路總局第五區養護工程處，被告就其主管公路
      ，有養護及管理之責，應保持路段暢通，竟置有影響行車
      安全之木樁障礙物於該處，被告管理確有欠缺，致人民生
      命受損害，自應依國家賠償法第3條第1項負賠償責任。
（二）再查上開車道兩側之路燈，其管理機關亦為被告。被告就
      該路段之路燈有維護之義務，使該路燈於夜間保持照明，
      以維護用路人之安全。該日訴外人陳振華約於22時45分駕
      駛上開重型機車行經該處，因該路段兩旁路燈完全無照明
      ，致使訴外人陳振華在無照明情況下不知路中有橫置之木
      樁，無法閃避受重傷死亡。由於被告所屬人員未保持路燈
      照明，且未於路口設立警告標示無照明設備，禁止駛入，
      怠於執行職務，原告另依國家賠償法第2條第2項及同法第
      10條之規定向被告提出賠償之請求，均遭被告拒絕，爰依
      同法第11條之規定提起本件之訴。
（三）「國家損害賠償，除依本法規定外，適用民法規定。」國
      家賠償法第5條訂有明文。原告丁○○○及戊○○、己○○、丙○○分別為訴外人陳振華之配偶及子女，爰依前揭
      條文及民法第192條第1項、第194條規定，向被告提出賠
      償之請求如下：
    1.已支出之醫療費用31,335元：有長庚紀念醫院收據1紙。
    2.已支出之喪葬費用160,550元：有富成葬儀社收據2紙。
      上揭2筆費用均由丙○○支付。
    3.非財產上之損害：原告丁○○○及戊○○、己○○、丙○○分別為訴外人陳振華之配偶及子女，訴外人陳振華突遇
      此意外，從未清醒，無機會交代遺言，且自此天人永隔，
      原告所受痛苦非筆墨得以形容，爰請求非財產上之損害每
      人各975,000元。
（四）對被告答辯之陳述：
    1.原告否認被告所提「公路總局第五區養護工程處水上工務
      段公務車每日行車報告表」及「公路總局第五區養護工程
      處派車單」之文書，該文書為被告內部單方面製作，無法
      證明被告於96年7月31日曾巡查台61線。據鄰人指稱，案
      發前數日，系爭路段兩側路燈即無照明，倘被告於96年7
      月31日曾巡查台61線，豈會未做任何處理？且依巡查報告
      ，被告機關僅以自用小客車巡查快車道，自無法排除慢車
      道危險障礙物之目的，而本件被害人是在慢車道遇害，故
      認被告未善盡管理責任。
    2.被告縱依交通部規定養護公路，仍無法就系爭路段路中有
      木樁，同時無照明設備導致訴外人陳振華受重傷死亡一事
      免責，此絕非偶發，是被告違反保持路段暢通及未有路燈
      照明所致，二者有相當因果關係。被告抗辯訴外人陳振華
      有機車大燈照明，有客觀時間可閃避路中障礙物，更顯無
      稽。倘如此所有道路即無須有路燈等照明設備，機車大燈
      照明僅有一定的範圍，如無路燈輔助，無法掌握完整路況
      ，何況系爭道路本有路燈設計，顯屬高危險路段，於夜間
      須有照明設備，方可確保用路人之安全，被告怠於維持系
      爭路段照明，顯有過失，不能因行政程序上怠惰而免責。
    3.否認道路交通事故調查報告，現場圖畫有木樁，並於摘要
      經過載明「普重機車BT8-595由北向南沿台61線側車道直
      行於肇事地撞到路中之木樁，摔倒受傷送醫」，足證確實
      有障礙物。且臺灣省嘉雲區車輛行車事故鑑定委員會之鑑
      定報告97年4月14日嘉雲鑑970137字第0975801075函（下
      稱系爭鑑定報告）謂「機車應有撞及木塊後始倒地滑行肇
      事」等語，足證掉落系爭道路之木塊與本件事故有因果關
      係。
    4.系爭鑑定報告中，無被害人機車及有無開啟遠光燈之鑑定
      資料，故此部分及關於被害人應注意而可防止車禍的部分
      ，原告認為是鑑定機關推測的意見。另被告以布袋分局函
      說明「96年5月至97年1月止，系爭路段無其他交通事故發
      生」為依據，主張路燈照明之欠缺與事故發生無因果關係
      ，惟系爭道路位處偏避鄉間，夜間騎乘機車者甚稀，該函
      證據力薄弱，且該項證據與待證事實（照明欠缺與事故發
      生之因果關係）並無關聯。
    5.本件事故之發生肇因被告機關設置或保管有欠缺所致，核
      與強制保險事故為各自獨立之原因關係，縱原告等已從強
      制責任險設置之特別補償基金受有賠償，並無理由得主張
      從中扣除已給付之1,500,000元，而該金額由原告平均分
      受即各得375,000元。
三、證據：聲請傳訊證人庚○○、施志偉，並提出道路交通事故
    現場圖1張、照片10張及長庚醫院診斷證明書1張、嘉義地方
    法院檢察署相驗屍體證明書1張、戶籍謄本1份、長庚紀念醫
    院收據1紙、富成葬儀社收據2紙、被告拒絕賠償理由書1份
    。
貳、被告方面：
一、聲明：
（一）原告之訴駁回。
（二）訴訟費用由原告負擔。
（三）如受不利判決，被告願供擔保請准宣告免於假執行。
二、陳述：
（一）被告管理系爭路段並無欠缺：
      按國家賠償法第3條第1項規定：「公有公共設施因設置或
      管理有欠缺，致人民生命、身體或財產受有損害者，國家
      應負損害賠償責任」，又國家賠償責任之發生，須客觀上
      公有公共設施之設置或管理有欠缺為前提，倘國家對於公
      有公共設施之設置或管理並無欠缺，縱人民受有損害，國
      家自不負賠償責任。所謂公共設施管理欠缺，係指公共設
      施建造後之維持、修繕及保管不完全，不具備通常應有之
      狀態、作用或功能，致缺乏安全性而言，此安全性有無欠
      缺，應依通常情況，考量各項客觀因素認定之，即應綜合
      公共設施之構造、用法、場所之環境及利用狀況等情事，
      客觀、具體、個別決定（最高法院92年度台上字第2672號
      判決參照）。查系爭路段遭人丟棄木樁，被告在例行性巡
      邏時發現，固負有排除之義務，惟路面遭人棄置廢棄物乃
      屬偶發情事，被告養護及管理道路範圍總長1834公里，加
      上西濱快速道路路段甚長，於人力配置上實無從要求被告
      24小時隨時巡查，以排除此偶發事故。又依據交通部92年
      3月所頒布之「公路養護手冊」可知，「快速公路每週巡
      查至少兩次」，系爭路段屬西濱快速道路，被告均有依規
      定進行例行性之巡查及養護，衡情已足應付系爭路段經常
      性的養護所需。被告於本件車禍事故發生前一天，即96年
      7月31日甫進行系爭路段之養路巡查，此有該日「公路總
      局第五區養護工程處水上工務段公務車每日行車報告表」
      及「公路總局第五區養護工程處派車單」影本可證，當日
      巡查並未發現木樁障礙物，本件車禍發生前亦未接獲民眾
      舉報系爭路段有木樁障礙物，被告實無從知悉並即時採取
      排除措施，尚難僅因有偶發性的路面障礙物未清除，即認
      被告養護、管理有欠缺。
（二）系爭路段之木樁障礙物與車禍發生無相當因果關係：
      人民依國家賠償法第3條第1項規定請求國家賠償時，尚須
      人民之生命、身體或財產所受之損害，與公有公共設施之
      設置或管理之欠缺，有相當因果關係。亦即在公有公共設
      施之設置或管理之欠缺之情況下，依客觀之觀察，通常會
      發生損害者，即為有因果關係，如必不生該等損害或通常
      亦不生該等損害者，則不具有因果關係。查本件車禍發生
      當時之客觀環境：「天候：晴。速限：40。道路型態：直
      路。事故位置：慢車道。路面鋪裝：柏油。路面狀態：乾
      燥。路面缺陷：無缺陷。障礙物：無障礙物。視距：良好
      。」，此有嘉義縣警察局所製作之「道路交通事故調查報
      告表」可稽，可知當時行車狀況良好，能見度佳。訴外人
      陳振華騎乘機車行駛於慢車道，且有機車大燈照明，縱使
      系爭路段有木樁障礙物，仍有充分時間可閃避，通常不致
      發生車禍；再者，雖無法確認該木樁障礙物於何時掉落路
      面，但本件車禍發生前，系爭路段人車往來頻繁，均未發
      生事故，可知該木樁並不必然導致車禍之發生。且車禍發
      生當時並無人目睹，僅憑事後之觀察，實無法還原車禍發
      生之情形，訴外人陳振華亦有可能是被不明大客車擦撞，
      或是為閃避後方來車，或是騎乘機車方式不當，或因其他
      不明之原因而發生車禍，實難僅因車禍現場附近發現不明
      木樁，即率爾認定該木樁與車禍有直接因果關係。
（三）系爭路段之路燈無照明，與車禍之發生無相當因果關係：
      依道路交通安全規則第109條第1項規定，汽機車駕駛人夜
      間行駛應開亮頭燈。訴外人陳振華騎乘機車行駛於慢車道
      ，既有機車大燈照明，系爭事故發生時之行車狀況亦如前
      述係良好且能見度佳，綜合一切環境條件為事後之觀察可
      知，縱使系爭路段之路燈無照明，駕駛人陳振華亦可籍由
      機車大燈看清路況，且速限40公里，亦有充足之時間可採
      取適當之措施以避免車禍之發生，故本件車禍應屬偶發事
      故，系爭路段之路燈有無照明，應與車禍之發生無相當因
      果關係。
（四）縱認被告應負國家賠償責任，就原告所請求之項目及金額
      亦有爭執：
      就已支出之醫療費用及喪葬費用，因有長庚紀念醫院收據
      1紙及富成葬儀社收據2紙為憑，被告不爭執。惟非財產上
      之損害，應斟酌加害人及被害人之經濟情況、社會地位以
      及加害人之故意過失等一切情況為衡量之標準，原告等4
      人各請求之慰撫金975,000元亦屬過高，應予酌減。
（五）另按民法第217條第1項規定，「損害之發生或擴大，被害
      人與有過失者，法院得減輕賠償金額，或免除之」，參酌
      「道路交通事故調查報告表」可知，系爭路段速限40公里
      ，如訴外人陳振華遵守速限行駛，縱使路面中有障礙物妨
      礙通行，應有足夠時間採取適當措施避免損害發生，不致
      有如此重大傷亡，其對損害之擴大與有過失，且依嘉義縣
      警察局於車禍現場製作之「道路交通事故調查報告表」可
      知，系爭事故發生時，訴外人陳振華亦未繫戴安全帽或其
      他防護裝備，其對系爭事故所受損害之發生或擴大亦與有
      過失。
（六）對原告答辯之陳述：
    1.公路總局第五區養護工程處水上工務段公務車每日行車報
      告表」及「公路總局第五區養護工程處派車單」均係被告
      機關所屬公務員於其法定執掌權限內所製作之文書，並由
      機關主管以職章蓋印，屬民事訴訟法第355條規定之公文
      書，依法應推定其真正，原告如否認其形式上之真正，應
      由原告負舉證責任。
    2.96年7月31日被告機關巡查路面之起迄時間為早上8點至下
      午5點30分止，非夜間巡查，難以發現路燈無法照明，且
      系爭路段於96年5、6月間路燈電線遭人竊取、破壞，被告
      已陳報上級單位、編列預算修復中，並未消極不處理。再
      者，96年5月至97年1月止，系爭路段人車往來數以萬計，
      期間雖欠缺夜間照明設備，但因人車往來均有車燈足供照
      明，故無其他交通事故發生，此有嘉義縣警察局布袋分局
      97.2.26嘉布警字第0970022130號函可稽，足證本件車禍
      之發生與路燈之照明並無相當因果關係。另系爭鑑定報告
      亦認為：「機車即使夜間在無照明狀況下，若有開啟遠光
      燈、注意車前狀況並依規定速限行駛，應能避免肇事」，
      「陳振華駕駛普通重機車，夜間未注意車前狀況，撞及掉
      落於路面木塊肇事，為肇事之主因」，故訴外人陳振華如
      有開啟遠光燈、注意車前狀況並依規定速限行駛，通常不
      致發生車禍，可知路燈照明與本件車禍之發生無相當因果
      關係。
    3.派車單、行車報告表，只是記載被告巡察所用工具為自小
      客車，但被告是就整個路面都有巡察，非原告主張僅就快
      車道進行巡察。
    4.本件如原告有具領強制責任險，請求扣除。
三、證據：交通部公路養護手冊影本、「公路總局第五區養護工
    程處水上工務段公務車每日行車報告表」及「公路總局第五
    區養護工程處派車單」影本、「道路交通事故調查報告表」
    影本、96.8.19丁○○○調查報告表影本、原告丙○○陳情
    書影本。
參、本件不爭執之事項：
一、訴外人即被害人陳振華於民國96年8月1日22時45分駕駛車號
    BT8-595重型機車行經系爭路段撞及橫置於路中之木塊，致
    倒地受傷送醫急救而於96年8月19日不治死亡。
二、原告丁○○○及戊○○、己○○、丙○○分別為被害人陳振
    華之配偶及子女。
三、系爭路段之管理機關為被告，其就該路段有養護及管理之責
    。
四、原告於本件損害發生後，業已受領強制汽車責任保險法所設
    置之特別補償基金1,500,000元，並由原告平均分受即各得
    375,000元。
肆、本件之爭點：
一、被告就系爭路段之管理、養護是否有缺失？被告機關所屬人
    員就系爭路段之管理、養護是否有怠於執行職務？如有該等
    情形，則被害人陳振華死亡之事實與之否有因果關係，即被
    告應否負國家賠償責任？
二、被告如應負責，則原告得請求賠償之項目及金額各為何？
三、被害人陳振華對系爭事故所受損害之發生或擴大是否與有過
    失？
四、原告各得375,000元之強制責任險特別補償基金，被告得否
    主張扣抵之？
伍、本院之判斷：
一、被告應否負國家賠償責任
（一）按公有公共設施因設置或管理有欠缺，致人民生命、身體
      或財產受損害者，國家應負損害賠償責任；依國家賠償法
      第3條第1項請求損害賠償者，以該公共設施之設置或管理
      機關為賠償義務機關，國家賠償法第3條第1項、第9條第2
      項分別定有明文。而所謂公共設施設置或管理之欠缺，係
      指因公共設施之建造或建造後之維持，修繕及保管等不完
      全，不具備通常應有之狀態、作用或功能，以致於缺乏安
      全性而言。且此項安全性有無欠缺，宜依通常情況，考量
      各項客觀因素認定之。被告為系爭路段之道路管理機關，
      為兩造所不爭執，是其對該發生事故之路段自負有維持、
      修繕及保管之義務；倘該路段之設施因設置或管理有欠缺
      ，致訴外人陳振華受有傷害，被告自應對原告負國家賠償
      責任。
（二）經查，本件系爭路段兩側之路燈，於96年8月1日22時45分
      即被害人陳振華駕駛機車行經該處時均無正常照明之情，
      除據被告自認系爭路段確因電線遭竊而致無照明等語外（
      見本院卷第34頁），並經證人即當日前往現場處理之員警
      庚○○及乙○○到庭證述綦詳，是系爭路段於事發當時確
      無照明乙節，應堪認定。再依事故發生後當日所拍攝之事
      故地點照片，夜間時僅有零星燈光（見本院卷第74至75頁
      ），復未有任何警告標示，確有難以清楚辨認路況之情，
      故堪認被告於系爭路段路燈之維持、修繕不完全，不具備
      通常應有之狀態、作用或功能，而致該路段缺乏安全性，
      被告自未盡其於管理路段設置安全設施及管理之義務。被
      告就系爭路段未盡其設置安全設施及管理之義務，該路段
      路燈不亮及欠缺相關之安全、警告設施，致被害人陳振華
      於上開案發時間，騎乘機車經過該路段，因天色昏暗視線
      不良，撞及路面橫置之木樁障礙物而發生車禍死亡，則該
      公有公共設施之設置或管理之欠缺，與前述被害人陳振華
      死亡間自具有因果關係。又國家賠償法第3條所定之國家
      賠償責任，係採無過失主義，即以該公共設施之設置或管
      理有欠缺，並因此欠缺致人民受有損害為其構成要件，非
      以管理或設置機關有過失為必要。故無論被告是否具有故
      意或過失，其既就公有公共設施因設置或管理有欠缺，並
      因此致被害人陳振華死亡，被告自應對原告負國家賠償責
      任。是被告辯稱管理系爭路段並無欠缺及系爭路段之路燈
      無照明，與車禍之發生無相當因果關係云云，顯不可採。
（三）至原告復主張被告機關所屬人員怠於執行職務，應依國家
      賠償法第2條第2項負損害賠償任，此為被告所否認，則原
      告自應就被告機關所屬人員有何怠於執行職務乙節，負舉
      證責任。經查，系爭路段於車禍事故發生前1日即96年7月
      31日確曾進行系爭路段之養路巡查，此有「公路總局第五
      區養護工程處水上工務段公務車每日行車報告表」及「公
      路總局第五區養護工程處派車單」影本各1件在卷可證，
      原告雖否認上開文書之真正，惟上開文書均係被告機關所
      屬公務員於其法定執掌權限內所製作之文書，並由機關主
      管以職章蓋印，為民事訴訟法第355條規定之公文書，依
      法應推定其真正，原告就其形式上之真正加以否認，自應
      由原告負舉證責任，而原告既未就此加以舉證，僅空言予
      以否認，自不足採。是以上開報告表及派車單之記載，被
      告確於96年7月31日對系爭路段進行巡查及養護，即被告
      就此部分並無何怠於執行職務之情。另系爭路段之路燈雖
      因尚未修復而無照明，惟原告就被告有何怠於修復之情亦
      未舉證以實其說，自無從僅憑其主觀上之認定即認被告有
      怠於執行職務之情。從而，原告此部分之主張即屬無據，
      而不足採。
二、原告得請求賠償之項目及金額為何
（一）按公有公共設施因設置或管理有欠缺，致人民生命、身體
      或財產受損害者，國家應負損害賠償責任；國家損害賠償
      ，除依本法規定外，適用民法規定；國家負損害賠償責任
      者，應以金錢為之；但以回復原狀為適當者，得依請求，
      回復損害發生前原狀；國家賠償法第3條、第5條、第7條
      分別定有明文。次按不法侵害他人致死者，對於支出醫療
      及增加生活上需要之費用或殯葬費之人，亦應負損害賠償
      責任。不法侵害他人致死者，被害人之父、母、子、女及
      配偶，雖非財產上之損害，亦得請求賠償相當之金額；民
      法第192條第1項、第194條分別定有明文。而原告丁○○○及戊○○、己○○、丙○○分別為被害人陳振華之配偶
      及子女，自得依據上開法條請求被告負損害賠償之責。
（二）被告應對原告負國家賠償責任，已如上述；茲就原告請求
      賠償之各項金額是否准許，分述如後：
    1.醫療費用部分：原告丙○○因本件事故為訴外人陳振華支
      出醫療費用31,335元，有長庚紀念醫院收據1紙在卷可證
      ，復為被告所不爭執，則原告丙○○於此部分之請求範圍
      內，為有理由，應予准許。
    2.喪葬費用部分：原告丙○○因本件事故為訴外人陳振華支
      出喪葬費用160,550元，有富成葬儀社收據2紙附卷足稽，
      復為被告所不爭執，則原告丙○○於此部分之請求範圍內
      ，為有理由，應予准許。
    3.精神慰撫金部分：按慰藉金之賠償須以人格權遭遇侵害，
      使精神受有痛苦為必要，其核給標準固與財產上損害之計
      算不同，然非不可斟酌雙方身分資力與加害程度，及其他
      各種情形核定相當之數額，此有最高法院51年台上字第
      223號判例可資參照。查被害人陳振華遭此車禍死亡，死
      亡時為66歲，而原告丁○○○為其配偶，痛失相互扶持之
      伴侶，另原告戊○○、己○○、丙○○則均為被害人之子
      女，其等精神上受有莫大之痛苦，自屬必然，爰審酌原告
      丁○○○現年64歲，國小畢業，職業家管，名下有汽車1
      輛，96年所得合計120,000元；原告戊○○現年42歲，二
      專畢業，目前受僱於私人企業，名下有汽車1輛，96年所
      得合計35,000元；原告己○○現年40歲，高職畢業，目前
      受僱於私人企業，名下有共有不動產2筆及投資8筆，96年
      所得合計342,130元；原告丙○○現年32歲，國中畢業，
      從事工程技工，96年所得合計229,847元，有戶籍謄本、
      畢業證書、工作證明及本院稅務電子閘門財產所得調件明
      細表在卷可按，且原告主張之上開學經歷，為被告所不爭
      執，並審酌被告機關之管理欠缺情節、原告所受痛苦程度
      等一切情狀，認原告請求之非財產上損害，以原告丁○○○800,000元、而原告戊○○、己○○、丙○○則各以400
      ,000 元為適當，在此範圍內之請求，應予准許，逾此範
      圍之請求，不應准許。
    4.綜上，原告丁○○○所受損害為800,000元、原告戊○○
      、己○○各為400,000元，原告丙○○則共計591,885元（
      醫療費用31,335元+喪葬費用160,550元+精神慰撫金400,0
      00元=591,885元）。
三、再按損害之發生或擴大，被害人與有過失者，法院得減輕賠
    償金額，或免除之，民法第217條第1項定有明文；又國家賠
    償法第3條第1項之國家賠償責任，固採無過失賠償主義，惟
    依同法第5條規定，國家損害賠償，除依本法規定外，適用
    民法規定；而民法第217條關於被害人與有過失之規定，於
    債務人應負無過失責任者，亦應有其適用，先予敘明。又駕
    駛人應注意車前狀況…並隨時採取必要之安全措施；汽機車
    行駛時，夜間應開亮頭燈，道路交通安全規則第94條第3項
    、第109條第1款均有明文。查事發當天天氣晴，系爭道路為
    柏油路面無缺陷，道路筆直寬廣，視距良好，且速限僅為40
    公里等事實，有道路交通事故現場圖、調查報告表及現場照
    片等附卷可稽。是如被害人陳振華夜間騎乘機車行經系爭路
    段，已按上述安全規範開亮頭燈及依速限行駛，再加以注意
    車前狀況，應能隨時採取必要之安全措施，而避免撞及路中
    之木塊肇事，據此，堪認被害人陳振華自身確有疏未注意車
    前狀況之情，以致於發現路中之木塊時已閃避不及，始加以
    撞擊而倒地受傷，嗣經送醫不治而死亡，是被害人陳振華對
    本件車禍之發生顯有過失乙節，應可認定。再參酌本件經送
    臺灣省嘉雲區車輛行車事故鑑定委員會鑑定，鑑定意見亦認
    ：「一、陳振華駕駛普通重機車，夜間未注意車前狀況，撞
    及掉落於路面之木塊肇事，為肇事主因。…」等情，有該委
    員會嘉雲區970137號鑑定意見書1份附卷可按，是被害人陳
    振華就本件車禍之發生，亦與有過失。本院審酌之結果，參
    酌被告前述未盡公有公共設施之設置及管理之態樣，認原告
    就本件事故應負60%之過失責任，餘40%應由被告負擔。依此
    計算，被告應賠償原告丁○○○320,000元（800,000元×40
    %＝320,000元）、原告戊○○、己○○各為160,000元（400
    ,000 元×40%＝160,000元），原告丙○○則為236,754元（
    591,885元×40%＝236,754元）。
四、末按，特別補償金依第40條規定所為之補償，視為損害賠償
    義務人損害賠償金額之一部分，損害賠償義務人受賠償請求
    時，得扣除之，強制汽車責任保險法第42條著有明文。則揆
    之前述法條，原告主張本件事故之發生肇因被告機關設置或
    保管有欠缺所致，核與強制保險事故為各自獨立之原因關係
    ，縱原告等已從強制責任險設置之特別補償基金受有賠償，
    並無理由得主張從中扣除已給付之1,500,000元，即由原告
    平均分受各得之375,000元云云，顯於法未合，而不足採，
    是被告抗辯其於受原告賠償請求時，得扣除原告上述各得之
    375,000元等語，洵屬有據。查原告於本件損害發生後，業
    已受領強制汽車責任保險法所設置之特別補償基金1,500,00
    0元，並由原告平均分受即各得375,000元之事實，除有原告
    所提出之存摺影本在卷足按外，復為兩造所不爭執，則原告
    各領取之上開特別補償基金已超過渠等各得向被告請求賠償
    之上述金額，其損害已受賠償，自不得再向被告為請求。
五、綜上所述，本件因被告就系爭路段有上述管理欠缺之情形，
    致原告丁○○○受有800,000元、原告戊○○及原告己○○
    各受有400,000元、原告丙○○則受有591,885元之損害，惟
    因承擔被害人陳振華之過失責任，各得向被告請求賠償之金
    額僅為原告丁○○○320,000元、原告戊○○及原告己○○
    各160,000元、原告丙○○236,754元，但因原告各獲得之特
    別補償基金375,000元，已超過原告各得請求之金額，被告
    自無再為賠償之義務，從而，原告基於侵權行為之法律關係
    ，即民法第184條第1項、第192條及第194條訴請被告給付如
    其聲明所示之金額及利息，洵屬無據，為無理由，應予駁回
    。原告既受敗訴之判決，則其假執行之聲請即失所附麗，併
    予駁回。
陸、本件事證已臻明確，兩造其餘之攻擊或防禦方法及所用之證
    據，經本院斟酌後，認均不足以影響本判決之結果，爰不一
    一論述，附此敘明。
柒、據上論結，原告之訴為無理由，依民事訴訟法第78條、第85
    條第1項前段，判決如主文。
中    華    民    國    97    年     7    月    22    日
                    民一庭法  官  游悅晨
如對本判決上訴須於判決送達後20日內向本院提出上訴狀
以上正本係照原本作成
中    華    民    國    97    年     7    月    22    日
                          書記官  張富


司法院資訊處製作；財團法人民間司法改革基金會備份。
